臺灣高等法院高雄分院刑事判決　　　　　九十一年度上訴字第一五七七號
　　上　訴　人
　　即　被　告　乙○○
右上訴人因常業重利案件，不服臺灣高雄地方法院九十一年度訴字第一三二０號中華
民國九十一年八月卅日第一審判決（起訴案號：臺灣高雄地方法院檢察署九十一年度
偵字第六一八九號），提起上訴，本院判決如左：
      主      文
原判決撤銷。
乙○○共同以乘他人急迫貸以金錢，而取得與原本顯不相當之重利為常業，處有期徒
刑柒月。扣案之電話晶片壹張、新台幣壹萬元，均沒收。
      事      實
一、乙○○前曾因違反肅清煙毒條例及槍砲彈藥刀械管制條例案件，經法院分別判處
    有期徒刑三年四月、八月確定，經定其應執行刑三年八月，於九十年十月二日假
    釋出獄（假釋屆滿期日為九十二年十月十五日），仍不知悔改，又與綽號「阿明
    」之成年男子者，共同基於乘人急迫貸以金錢而取得與原本顯不相當重利為常業
    之犯意連絡及行為分擔，自民國九十年十月中旬某日起，由綽號「阿明」者在報
   紙刊登廣告，自稱「張先生」，對外招攬需款孔急之不特定人；乙○○則對外自
    稱「王先生」，利用其本人向台灣大哥大股份有限甲司所申請租用之行動電話0
    000000000為連絡工具，而共同經營地下錢莊放貸業務。彼等與借款人
    所約定借貸條件為每借新台幣（下同）一萬元，預扣三千元，借款人實拿七千元
    ，且須簽發借據及所借金額二倍之本票，並交付身分證以供擔保，償還方式係以
    十天為一期，每期須清償利息二千元，乙○○等人從中收取超過月息六十分之與
    原本顯不相當之重利，並藉資維生而賴以為常業。其間，乙○○及綽號「阿明」
    者於九十年十月二十二日，趁丙○○因母親生病需要生活費需款急迫之際，貸以
    一萬元，預扣利息三千元，實際交付七千元。嗣丙○○先後給付利息超過二萬元
    ，不堪負荷，乃報警處理。迄九十一年三月二十日下午四時許，乙○○前往高雄
    市○○區○○街與新興街口檳榔攤前向丙○○收取利息之際，為警當場查獲，並
    起出丙○○本人之國民身分證一張，並扣得乙○○所有供犯罪所用之上開連絡電
    話晶片一張及犯罪所得即現金一萬元、丙○○所簽發之本票、借據各一張。
二、案經高雄市政府警察局鹽埕分局報請臺灣高雄地方法院檢察署檢察官偵查起訴。
      理      由
一、訊據上訴人即被告乙○○矢口否認有前開常業重利之犯行，辯稱：我是冤枉的，
    有一個叫阿明的人找我合資做生意，但沒有作成，因此阿明欠我參拾萬，我向他
    要，他說丙○○欠他二萬元，所以把債權轉給我。我不知道他們之間的債權債務
    關係云云。經查：
二、經查：
  (一)右開事實，業據被告乙○○於警訊供承貸與被害人丙○○金錢是伊之合夥人「阿
    明」經手借給他，後伊與「阿明」拆夥，丙○○債務歸伊收取等情不諱，核與證
    人即被害人丙○○於警訊、原審及本院指訴之情節相符，並有卷附之丙○○領回
    身分證、贓物領據一紙、扣案之被告所有供犯罪所用之電話晶片一張、犯罪所得
    現金一萬元。丙○○所簽發之本票、借據各一紙可資佐證。丙○○係因母親生病
    急需生活費才向地下錢莊告貸，此據證人丙○○陳明在卷，且證人丙○○倘非需
    款孔急且告貸無門，自可向合法金融業者，循正常管道借貸，無需透過報載分類
    廣告找尋，且負擔如此高額之利息，足認其等向被告借貸之際，均如其等所述，
    係處於急迫狀態下，為情勢所逼，方忍受高額利息而向被告等借貸金錢，應無疑
    義。
  (二)又按甲眾週知之事，毋庸舉證，刑事訴訟法第一百五十七條定有明文。查民間利
    息通常為月息二、三分（即百分之二、三），為一般有民間資金往來經驗者所熟
    知，佐以最高法院八十二年度臺上字第五七八一號判決亦表示：「告訴人○○○
    因簽發支票，屆期無現款存入付款銀行，使各該支票兌現，有被退票，拒絕往來
    之危險，因而急需現款存入付款銀行，不得謂非急迫，又上訴人等預定苛刻之高
    利貸款條件，再於報端以電話專線刊登廣告，招攬因急迫而需舉債濟急之人向彼
    等告貸，藉以索取與原本顯不相當之每萬元每日六十元或八十元之重利，顯係恃
    重利維生」等語之意旨，被告收取之借款利息既已高達月息六十分不等，超出一
    般民間借款利息如此鉅多，所取得之利息，與其貸放之原本自屬顯不相當。
  (三)再者，刑法上普通重利罪與常業重利罪之分野，在於行為人有無藉反覆從事重利
    犯行謀取生活資料之意思，如有此意思並有將其表現在外之事實，即屬常業犯之
    範疇。申言之，刑法第三百五十四條普通重利罪係以乘不特定人急迫、輕率或無
    經驗貸以金錢或其他物品，而取得與原本顯不相當之重利為條件，惟若明知社會
    尚有因急迫而舉債濟急，遽對此不特定人預設苛刻條件，一俟他人告貸，即藉以
    博取重利為生活之資，以此為生活之事業者，即應成立同法第三百四十五條之常
    業重利罪，至行為人有無兼營其他職業、有無其他收入，其表現在外之謀生行為
    究為一次或多次，對於常業犯之成立均無影響（最高法院七十七年度臺上字第九
    六七號、八十二年度臺上字第三二八三號、八十三年度臺上字第一七八九號判決
    意旨參照）。本件被告經營錢莊之模式係與綽號「阿明」者合夥，對外刊登廣告
    ，貸放之利率超過月息六十分以上，足見其確有將收取重利賴以為常業之犯意。
    至為明確。綜上所述，足見被告所辯上情，無非事後卸責之詞，不足採信。本件
    事證明確，被告之犯行，堪以認定。
二、按刑法上所謂常業犯，指反覆以同種類行為為目的之社會活動之職業性犯罪而言
    ，至於犯罪所得之多寡，是否恃此犯罪為唯一之謀生職業，則非所問，縱令兼有
    其他職業，仍無解於該常業犯罪之成立。最高法院八十五年度臺上字第五一○號
    判例著有明文。核被告所為，係犯刑法第三百四十五條之常業重利罪。被告與綽
    號「阿明」者間就前開犯行，有犯意之聯絡，行為之分擔，均為共同正犯。
三、原審予以被告論科，固非無見，惟查被告因前案入監服刑，於九十年十月二日假
    釋出獄，已經被告於本院供明在卷，則被告與綽號「阿明」之成年男子共同經營
    地下錢莊之時間，應係自九十年十月中旬某日起較為合理，被告於假釋之前，應
    無參與犯罪之可能，而原判決事實欄認被告自九十年某日間起，與綽號「阿明」
    成年男子共同經營地下錢莊放貸業務，即有認定事實不明確之違失，自有未合。
    被告上訴意旨，仍執前詞，否認犯罪，固無足取，然原判決既有上述可議，自應
    由本院將原判決撤銷改判。審酌被告於假釋中，仍不知悔改，再犯本件之罪，影
    響社會正常經濟活動，犯後否認犯行，態度不佳等一切情狀，量處如主文第二項
    所示之刑。扣案之電話晶片一張，係被告所有，業據其供明在卷，且為其供本案
    犯罪所用之物；壹萬元係被告犯罪所得之物，爰分別依刑法第三十八條第一項第
    二款、第三款宣告沒收之；另本票、借據各一張，雖屬被告因犯罪所得之物，但
    被害人係供貸款擔保，仍得依法請求返還，其所有權並不屬於被告，自不得宣告
    沒收，附此敘明。
據上論斷，應依刑事訴訟法第三百六十九條第一項前段、第三百六十四條、第二百九
十九條第一項前段、刑法第二十八條、第三百四十五條、第三十八條第一項第二款，
罰金罰鍰提高標準條例第一條前段，判決如主文。
本案經檢察官彭南雄到庭執行職務。
中    華    民    國     九十一     年      十一      月      二十八    日
                              臺灣高等法院高雄分院刑事第三庭
                                  審判長法官  周賢銳
                                        法官  莊崑山
                                        法官  謝宏宗
右正本證明與原本無異。
如不服本判決應於收受本判決後十日內向本院提出上訴書狀，其未述上訴理由者，
並得於提起上訴後十日內向本院補提理由書狀（均須按他造當事人之人數附繕本)「
切勿逕送上級法院」。
                                      書記官  王秀娟
中    華    民    國     九十一     年      十二      月       二       日
附錄  本判決論罪科刑法條：
刑法第三百四十五條
以犯前條之罪為常業者，處五年以下有期徒刑，得併科三千元以下罰金。
                                                                     Ａ
